最高法院刑事判決　　　　　　九十六年度台上字第一二六四號
上　訴　人　甲○○
選任辯護人　黃厚誠律師
上列上訴人因重傷害因而致人於死案件，不服台灣高等法院台南
分院中華民國九十五年十二月十八日第二審更審判決（九十五年
度重上更(三)字第三三二號，起訴案號：台灣台南地方法院檢察署
九十二年度偵緝字第九八五號、九十二年度偵字第一０七一九、
一一一七二、一二四一五號），提起上訴，本院判決如下：
    主  文
原判決撤銷，發回台灣高等法院台南分院。
    理  由
本件原判決認定上訴人甲○○為台北市大安區○○○路○段二０
０號富貴居大樓六樓之住戶，於民國七十五至七十七年擔任該大
樓之住戶管理委員會主任委員，並於七十八年起擔任該大樓住戶
管理委員會基金之管理人，黃冠誠則於八十八年六月起接任主任
委員。因黃冠誠接任後發現住於大樓六樓之上訴人違法於大樓頂
樓搭建私人住宅，並於管理大樓基金時帳目不清，及因養狗之狗
隻脫毛塞住水管導致黃冠誠之四樓住所淹水等情，遂以管理委員
會及私人之名義數度對上訴人興訟。上訴人因而心生不滿，意欲
找人教訓黃冠誠一頓。乃於九十二年年初，或在與友人交談中或
在餐宴等場合上，數度向人表示對黃冠誠對其興訟之不滿心情及
欲找人教訓黃冠誠之意思。適於九十二年二月間，時值缺錢之張
宏榮（綽號「阿湯」）（業已判決確定），在台北市○○路中興
百貨附近之咖啡店中得知上訴人所釋放有意找人教訓黃冠誠之訊
息，其知悉王瑞慶（綽號「小雄」）認識上訴人，便請王瑞慶代
為介紹認識上訴人。王瑞慶即於九十三年三月一日左右某日上午
開車載張宏榮至上訴人上開住所，因上訴人不在而未遇。張宏榮
又於同日下午再自行至上開住所找上訴人，主動向上訴人表示是
否有要找人教訓黃冠誠，其願意幫忙之意思。上訴人對於取人之
「一手一腳」之重傷害行為，可能致外傷失血不治死亡之結果，
在客觀上依一般情形係可以預見，仍與張宏榮達成要取黃冠誠之
「一手一腳」之重傷害犯意之謀議，並約定事成報酬為新台幣（
下同）三十萬元，由上訴人先行給付前金十萬元予張宏榮，俟張
宏榮達成上開取黃冠誠之「一手一腳」任務，拍照存證，上訴人
見照片為憑後，再給付餘款二十萬元。上訴人、張宏榮二人議定
後，並由上訴人提供黃冠誠相片及位於台南市的地址。張宏榮遂
積極籌備行兇之事宜，並於九十二年三月十五日至台中找成年男
子侯孟勳（六十七年五月二十二日生，綽號「阿猴」，檢方通緝
中）共同執行上開行兇之事宜（上訴人不知情張宏榮另找侯孟勳
共同作案，故上訴人與侯孟勳並無犯意之聯絡）。侯孟勳同意參
加並與張宏榮基於上開共同使人受重傷害之犯意聯絡，二人遂於
同年三月十六日中午，由侯孟勳駕駛其母王金屬所有之車號Ｘ五
－一六九三號自用小客車南下台南市。於同日下午五時許到達後
，先到台南市○○路九十七巷一之一號黃冠誠所經營之「三二藝
術館」確認地址無誤後，即到汽車賓館休息。翌日即十七日早上
吃完早餐後再至現場勘察。當日下午五時四十六分許（依現場錄
影帶顯示時間），由張宏榮著黑色全身長袖運動服、戴黑色棒球
帽、穿黑色運動鞋，於身上密藏其所有之刀刃長約十公分左右之
不詳利器一把，進入「三二藝術館」內，向黃冠誠佯稱欲購買壽
山石，黃冠誠不知情而陪同參觀。侯孟勳則著深色牛仔褲、白色
Ｔ恤、黑色無袖背心、頭戴黑色運動帽、著黑色布鞋，手持張宏
榮所有之棍式金屬手電筒一支（長約四十九公分、筒面直徑五點
五公分、把手直徑三點五公分，內裝一號電池六顆重達一一七八
公克）於五時四十九分許進入，見店內無其他旁人隨即於五時五
十分許，共同下手圍毆黃冠誠，黃冠誠見狀欲逃至外面，惟遭張
宏榮及侯孟勳聯手將其拉回。於黃冠誠掙扎間，張宏榮及侯孟勳
於行為之初原無殺人之犯意，惟動手後，在主觀上應可預見二人
持利刃、硬物（棍式金屬手電筒）攻擊他人身體，在被害人本能
反抗下因無法控制下手方位、節制力道，隨時有刺傷或毆擊到人
體重要部位之可能，足以奪人性命，且以利刃割斷四肢，可能因
傷及四肢之大動脈，致失血過多死亡之結果，竟因亟思完成任務
，乃提升原有重傷害犯意而共同基於殺人之未必故意（間接故意
）之犯意聯絡，於拉回黃冠誠後將之圍住，由侯孟勳手持棍式金
屬手電筒擊打黃冠誠頭部，張宏榮則取出其所持有之上開利器刺
向黃冠誠之身體背、腹部及身體四肢等處，共同砍殺及毆擊黃冠
誠之頭、背、腹部及身體四肢等處，致黃冠誠不支倒地。張宏榮
見黃冠誠倒地後，再持前揭利器割向黃冠誠之四肢（共約十刀）
，欲割斷黃冠誠四肢之韌帶組織，以執行上訴人要黃冠誠一手一
腳之協議，因而造成黃冠誠受有左上腹高一０三公分左十九公分
處一處表面傷口三〤一公分，深四公分，深及橫膈膜形成二〤一
公分之傷口並終止於大網膜形成十二公分之穿刺口（如原判決附
表傷害一所示）；左肩部高一一六公分左二十八公分處，表面傷
口三〤０點五公分，深及左肺下葉形成二〤一公分之穿刺口（如
原判決附表傷害二所示）；右手腕部、右大腿腹側及偏外側，右
腳踝及腳掌背、左下肢、左外耳等處計有十二處穿刺傷或割傷（
詳如原判決附表傷害三至十四所示），多數深及皮下組織或肌腱
，並造成右腳跟韌帶切斷；及右枕顳部距外耳道右上十二公分後
六公分之挫裂傷，表面傷口三點五〤０點八公分，並伴有帽狀腱
膜出血八〤四公分（詳如原判決附表傷害十五所示）；左後枕部
，距左外耳道高十二公分後七公分之挫裂傷，表面傷口三點五〤
二公分，並伴有帽狀腱膜出血三公分（詳如原判決附表傷害十六
所示），並合併有右顳部十〤三公分、左枕顳部八〤五公分及小
腦蚓周邊四〤三公分之硬下出血，其中小腦蚓之硬膜下出血深０
點五公分，另外上述之傷害並伴有左肋膜腔積血超過五００西西
，左肺塌陷等傷害。張宏榮與侯孟勳見黃冠誠血流滿地，竟不為
救護，張宏榮再取出事先準備之即可拍相機拍照存證後，與侯孟
勳從容離去（張宏榮並即搭統聯客運返回台北，侯孟勳則駕車返
回台中），任黃冠誠因穿刺傷造成大量出血，導致容積性休克。
待黃冠誠之鄰居發現，打一一０報案並通知救護車將黃冠誠送往
成大醫院急救，惟黃冠誠仍於同日十九時三十二分因傷重不治死
亡。翌日（三月十八日）上午十一時許，張宏榮即持拍攝行兇相
片之「即可拍」相機前往上訴人前開住處索取尾款二十萬元。上
訴人見張宏榮後即向其質問「你們怎麼搞的，我說只修理他，昨
晚黃冠誠已經往生了」等語，張宏榮要將相機交給上訴人，上訴
人則說不用了，便將尾款交付給張宏榮。張宏榮離開後，將即可
拍相機丟棄於樓下附近的垃圾筒內，並返回其台北縣新莊市之住
處，除棍式金屬手電筒外，將前開行兇刀具、當日穿著之衣、褲
、帽子、鞋子等物，丟棄於垃圾子母車中，由垃圾車載走。事發
後，張宏榮與侯孟勳二人因警方追緝甚緊，謀議逃亡至大陸，於
案發後約一星期，由張宏榮指示與其有恐嚇取財之共同犯意聯絡
之侯孟勳與另一姓名年籍不詳之成年男子出面，至上訴人之住處
，向上訴人恐嚇索取跑路費八十萬元（張宏榮另犯恐嚇取財罪部
分，經第一審法院判處有期徒刑八月，並經原審法院前審駁回該
部分之上訴而告確定）。張宏榮與侯孟勳取得八十萬元朋分後，
遂於九十二年三月二十九日分別搭乘ＢＲ８１７號及ＮＸ６０９
號班機前往澳門，再轉往大陸地區。嗣台南市警察局第二分局專
案小組佈線追索，並經台灣台南地方法院檢察署於九十二年七月
二十三日發布通緝後，張宏榮始因涉嫌殺人案於大陸地區為當地
公安所逮捕，並遣送出境，由內政部警政署刑事警察局派員於九
十二年九月三十日至澳門接引回國，張宏榮再於九十二年十月十
六日十八時三十分許，帶同警方至台北縣新莊市○○街二十六號
五樓搜索，扣得張宏榮所有前揭作案用之棍式金屬手電筒一支等
情。因而撤銷第一審關於上訴人部分之判決，改判論處上訴人共
同使人受重傷因而致人於死罪刑，固非無見。
惟查：(一)、按殺人罪與傷害（或重傷害）致人於死罪之區別，應
以行為人有無殺人之犯意為斷，又加重結果犯，以行為人能預見
其結果之發生為要件，所謂能預見乃指客觀情形而言，與主觀上
有無預見之情形不同，若主觀上有預見，而且其結果之發生又不
違背其本意時，則屬間接故意之範疇。原判決事實欄記載張宏榮
及侯孟勳於共同圍毆被害人黃冠誠後，提升原有重傷害犯意，而
共同基於殺人之間接故意共同砍殺及毆擊被害人，致被害人大量
出血，導致容積性休克死亡等情。然原判決理由欄並未說明認定
張宏榮、侯孟勳二人提升原有重傷害犯意為殺人犯意，所憑之證
據與理由，已有判決理由欠備之違誤。又原判決事實欄就張宏榮
、侯孟勳二人對被害人死亡結果之發生，主觀上究竟有無預見，
並未認定記載，而係記載「在主觀上應可預見」，即認二人有殺
人之間接故意，亦有未合。(二)、原判決認上訴人與張宏榮就重傷
害致被害人死亡之犯行，為共同正犯（上訴人為共謀共同正犯）
，惟依原判決事實欄之記載，張宏榮及侯孟勳於行為之初僅共同
圍毆被害人，並無重傷害犯行，於被害人欲逃至店外，遭拉回後
，即提升原重傷害犯意為殺人犯意而共同砍殺、毆擊被害人等情
，並未認定、記載二人有何基於重傷害犯意所為之犯行（提升原
重傷害犯意為殺人犯意後之殺人行為，即非重傷害行為），則是
否能認上訴人與張宏榮有重傷害致人於死犯行，即非無疑。另依
被害人所受傷勢，刀傷部分除左上腹部及左肩部各有一刺傷外，
其餘十處刀傷均在四肢，且其中九處集中在右手及右腳，則張宏
榮所為是否係要執行上訴人要求之取被害人一手一腳之重傷害犯
行？張宏榮為何會刺傷被害人之左上腹部及左肩部？是否係基於
殺人之不確定故意（間接故意）往該二部位刺殺？原審就此重要
待證事項，未進一步詳查釐清，即率行判決，亦有調查未盡之違
誤。(三)、依刑事訴訟法第一百五十九條之二之規定，被告以外之
人（含共同被告、共犯、證人、鑑定人、被害人等）於檢察事務
官、司法警察官或司法警察調查中所為之陳述，與審判中不符時
，其先前之陳述具有較可信之特別情況，且為證明犯罪事實存否
所必要者，得為證據。故被告以外之人於審判中之陳述與其先前
在檢察事務官、司法警察官或司法警察調查中所為陳述不符時，
其先前陳述必須具備特別可信性及必要性兩項要件，始得作為證
據。而所稱「具有較可信之特別情況」係屬於證據能力之要件，
法院應比較其前後陳述時之外在環境及情況，以判斷何者較為可
信，倘採用先前不一致陳述為判決基礎時，並應敘明其理由。原
判決以證人張宏榮於警詢中不利上訴人之陳述，據為上訴人有罪
證據之一，惟該陳述與張宏榮於第一審及原審法院上訴審所為有
利上訴人之供詞不同（見第一審卷第一九一、一九二頁，上訴字
卷(三)第一五四頁），原判決僅以該警詢中之陳述與在更(一)審中之
證言大致相符為由，即謂警詢筆錄有證據能力，並未說明是否具
有較可信之特別情況及必要性，自有可議。又張宏榮於偵查中之
證言，並未經具結（見偵字第一０七一九號卷第二十九頁至第三
十三頁），依刑事訴訟法第一百五十八條之三規定，不得作為證
據。又本件係於九十三年一月二十九日繫屬第一審，法院於九十
二年九月一日修正通過之刑事訴訟法施行前，並未曾就張宏榮上
開警詢及偵查中之陳述予以調查，故該陳述亦難依刑事訴訟法施
行法第七條之三規定，取得證據能力。原判決竟以該偵查中筆錄
為論罪之依據之一，亦有未合。(四)、原判決認扣案之行兇工具棍
式金屬手電筒一支，係張宏榮所有。惟張宏榮於原審法院更(一)審
係證稱：該手電筒係侯孟勳所買之物等語（見更(一)審卷第二０一
頁），原判決之認定與張宏榮之陳述並不一致，有證據上理由矛
盾之違法。上訴意旨指摘原判決違法，尚非全無理由，應認仍有
發回更審之原因。
據上論結，應依刑事訴訟法第三百九十七條、第四百零一條，判
決如主文。
中　　華　　民　　國　九十六　年　　三　　月　 十五 　日
                      最高法院刑事第八庭
                          審判長法官  陳　正　庸
                                法官  賴　忠　星
                                法官  林　開　任
                                法官  林　立　華
                                法官  吳　昆　仁
      本件正本證明與原本無異
                                      書  記  官
中　　華　　民　　國　九十六　年　　三　　月　二十一　日
                                                      Ｅ
